臺灣板橋地方法院刑事判決　　　　　　　　　　　　　九十三年度訴字第六四一號
　　公　訴　人　臺灣板橋地方法院檢察署檢察官
　　被　　　告　甲○○
右列被告因偽造文書等案件，經檢察官提起公訴（九十三年度偵字第四０四五號），
本院判決如左：
    主  文
甲○○連續意為自己不法之所有，而侵占對於業務上所持有之物，處有期徒刑捌月。
附卷之民國九十二年二月十日暨同月十二日送貨單客戶存根聯上「江璧麟」署押各壹
枚、同月二十五日送貨單客戶存根聯二紙上之「吳瓊琳」、「李永華」署押各壹枚，
均沒收之。
    事  實
一、甲○○自民國九十年十二月十九日起，至臺北縣新莊市○○街七四號一樓啟順米
    行任職，並自同月二十四日起擔任該米行臺北縣新莊市、林口鄉地區之司機兼巡
    補貨物業務員，銷貨、送貨、填載日報表暨送貨單及收受貨款均係其業務，其屬
    從事業務之人。詎其竟基於為自己不法所有之意圖、行使業務上登載不實文書及
    偽造署押等之概括犯意，先後於附表一所示時間出貨時，先以立可擦原子筆依附
    表一所示實際出貨數量填載於日報表內，經啟順米行會計張麗品即負責人乙○○
    之妻點數貨品數量無誤後，甲○○於送貨期間，即塗去上開立可擦原子筆筆跡，
    明知為不實之事項，伺機另以原子筆更改登載如附表一所示不實之商品數量，於
    其業務上作成之日報表，足以生損害於啟順米行，並於下班返回啟順米行時，將
    該不實之日報表交予張麗品，以資行使之，進而侵占其業務上持有如附表一所示
    差額數量之商品，其連續以此方式侵占之啟順米行貨物價值總計新臺幣（下同）
    四萬二千九百二十五元（起訴書誤載為九萬二千七百六十五元）；復連續於附表
    二所示時間，明知為不實之事項，於如附表二所示送貨單上登載白有商行、佳佳
    超市及宏昌商行等商家實無訂購之商品，暨於其上簽章欄內以複寫之方式偽造如
    該附表所示之署押（一式三聯，即客戶存根聯、米行存根聯及業務員存根聯各有
    署押一枚，客戶存根聯僅供客戶於啟順米行收款時核對商品品項及貨款之用），
    足以生損害於啟順米行、白有商行、佳佳超市、宏昌商行、江璧麟、吳瓊琳、李
    永華及張姓之人，並持米行存根聯交予啟順米行而行使之，並以此方式侵占如附
    表二所示之啟順米行商品，貨物合計價值二萬八千二百七十五元。嗣因啟順米行
    負責人乙○○察覺日報表遭塗改，且該米行另一業務員丙○○依甲○○繳回啟順
    米行之送貨單向送貨單所載之商號收款遭拒，始查悉上情。
二、案經乙○○訴請臺灣板橋地方法院檢察署檢察官偵查起訴。
    理  由
一、訊據被告甲○○坦承其於上開期間任職於啟順米行，並負責該行臺北縣新莊市、
    林口鄉地區之司機兼巡補貨物業務員，銷貨、送貨、填載日報表暨送貨單及收受
    貨款均係其業務，附表一所示日報表及附表二所示送貨單均為其所製作之事實，
    惟矢口否認其有登載不實之日報表及送貨單，並有侵占米行商品等犯行，辯稱：
    其出貨前係以鉛筆記載出貨數量，經張麗品清點無誤後出貨，於下班時，復經張
    麗品清點確認無誤後，方以原子筆登載於日報表上，故無登載不實，又附表二所
    示署押非其所為，但該送貨單既係其出貨，發生問題自應由其負責賠償，然其未
    曾向張麗品承認有變造日報表、偽造送貨單或侵占商品乙事等語。
二、查右揭事實，業據告訴人乙○○於本院中指證：伊於九十二年二月二十二日起發
    覺被告填具之日報表有塗改現象，並有黑色痕跡，且發現被告早上出貨之米甚多
    ，但下班繳回之數量變得甚少，伊乃開始作紀錄，即發覺異狀，並於同月二十三
    日至同月二十七日將被告之出貨單影印留存以資比對，即發見上情，被告並對伊
    承認係以立可擦原子筆塗改日報表之出貨數量，又被告經伊發覺偽造送貨單，乃
    無故離職，伊乃將被告負責之業務區域交予另一業務員丙○○處理，另詢問佳佳
    超市負責人後，知悉附表二所示該商號部分出貨單之簽名亦屬不實，被告竟逕將
    附表二所示貨款交予丙○○，而取去送貨單之客戶存根聯，然本件因尚有附表二
    所示該米行之送貨單存根聯，是可得查知等語綦詳，復與如附表一所示九十二年
    一月二十一日、同月二十三日、同年二月七日被告填具之日報表暨證人乙○○影
    印存查之日報表，及同年一月二十一日、同年一月二十五日、同年一月三十日證
    人乙○○日報表紀錄在卷勾稽相符，尤以同年一月二十三日被告填具之日報表關
    於「富豐池上」、「散米」欄下方數據，顯有擦拭痕跡得佐。而證人乙○○於九
    十三年五月十四日準備程序中及同年七月二十日本院審理程序時，當庭提出之立
    可擦原子筆，經本院勘驗確可徒手或以橡皮擦擦拭其原子筆筆跡屬實。勾稽上情
    ，告訴人之指證，顯然非虛。
三、次查，關於日報表之記載方式，據證人丙○○於偵查中證稱，啟順米行之業務員
    均以原子筆書寫，若有更正，則由張麗品填註乙情（參見九十三年度偵字第四○
    四五號偵查卷第二三頁反面），與證人丙○○於本院所證，並無齟齬之處（參見
    本院九十三年七月二十日審理筆錄第一六頁），且與證人張麗品在偵查中所陳，
    互契無誤（參見九十三年度偵字第四○四五號偵查卷第二二頁反面），是被告辯
    稱出貨時，係以鉛筆為之，至下班由張麗品清點後，始以原子筆註記云云，要與
    事實未洽。況且，衡情店主為擔保業務員實際出貨品項及數量免遭塗改，實不致
    粗略地允許業務員祗以橡皮擦即可輕易擦拭塗改之鉛筆註記即可，反於店主清點
    時，嚴格要求自己以不易塗改之原子筆書寫確認銷售之數量，故被告所辯，顯逾
    常情，難予信取。此外，證人張麗品於偵查中並證述：被告於九十二年二月八日
    向伊承認係以立可擦原子筆竄改日報表乙事（參見九十三年度偵字第四○四五號
    偵查卷第二三頁正面）。從而，足徵被告確於日報表中為不實之登載，並行使之
    ，且侵占啟順米行如附表一所示之商品。
四、繼查，被告坦認如附表二所示送貨單為其所製作，則其就附表二所示署押，係何
    人所為，自應知之甚稔，然其始終無法具體陳明何人為之！而宏昌商行負責人林
    宏昌於偵查中則結證，附表二所示宏昌商行人員署押「張」非伊所為乙節屬實（
    參見九十二年度發查字第一六一八號偵查卷第四○頁反面、九十三年度偵字第四
    ○四五號偵查卷第一二頁）；又佳佳超市負責人江璧麟於偵查中亦結稱：附表二
    所示江璧麟署押非伊所為，伊妻為吳瓊芳並非吳瓊琳，吳瓊琳之署押猶非伊妻所
    為，該超市並無訂購附表二所示之啟順米行商品等情（參見九十二年度發查字第
    一六一八號偵查卷第二一頁反面、第二二頁正面）；另白有商行負責人李美麗於
    偵查中且證稱：啟順米行送至伊商行之貨品，日間由李敏華簽收，夜間由伊親自
    簽收，該商行並無附表二所示送貨單之訂貨情形，故拒絕付款等語（參見九十二
    年度發查字第一六一八號偵查卷第三○頁反面、第三一頁正面），承此以觀，告
    訴人指摘被告偽造右述署押，乃信而有徵。佐以證人丙○○於本院中證謂：伊去
    佳佳超市收取貨款，經該超市告知並送貨單上非其負責人等之署押，伊即電告米
    行老闆，老闆聯絡被告後，被告旋以電話與伊聯繫，表示欲將附表二所示佳佳超
    市部分貨款還給米行，伊乃將送貨單客戶存根聯交予被告，其餘部分，被告則委
    由其他業務員將款項還給老闆等語（本院九十三年七月二十日審理筆錄第一五頁
    ），核伊所證，與於偵查中陳明：伊因被告未上班，乃代班至佳佳超市收款，向
    佳佳超市收取如附表二所示三紙偽造之送貨單貨款，因該商號負責人向伊表示並
    未在九十二年二月十日之送貨單上簽名，且江璧麟之署押非負責人所為，亦非江
    璧麟之妻之筆跡，筆跡與被告相似，故認為該送貨單應係被告所偽造，伊因無法
    收到貨款，故打電話回公司，同月十二日、二十五日送貨單之情形，亦同，當日
    被告亦曾打電話予伊，被告知悉事發，該日即持現金交予伊，索回上述三筆送貨
    單之客戶存根聯，伊則將米行存根聯及貨款交予張麗品等語（參見九十二年度發
    查字第一六一八號偵查卷第四三頁反面至第四五頁反面、九十三年度偵字第四○
    四五號偵查卷第二三頁正面），相契無誤，是洵足可信。此尤有在卷之如附表二
    所示九十二年二月八日送貨單客戶存根聯影本一紙、同月十日暨同月十二日送貨
    單客戶存根聯各一紙、同月二十五日送貨單客戶存根聯二紙存卷可憑。勾稽以觀
    ，附表二所示出貨單，內容應有不實，又其上之署押，當係被告所偽造，準此，
    告訴人指訴被告且藉而侵占如該附表所示之商品，堪認有據。
五、綜上所述，被告行使變造日報表及偽造之送貨單，及侵占告訴人商品等事實，事
    證業臻明確，其犯行洵足認定，應依法論科。
六、核被告明知不實之事項登載於如附表一所示日報表後，行使之，及明知不實之事
    項登載如附表二所示之送貨單，並於送貨單上偽造如附表二所示之署押後，行使
    之，係犯刑法第二百十七條第一項之偽造署押罪；又其侵占如附表一、二所示業
    務上持有之告訴人商品，係犯同法第三百三十六條第二項之業務侵占罪。查被告
    製作之日報表及送貨單，係其業務上應製作之文書，送貨單客戶存根聯亦祗供客
    戶於起順米行收款時，作為核對商品品項及貨款之用等事實，已據告訴人陳述明
    確，並經被告是認無誤，則前述文書並無用以表彰特定人名義之效能，又送貨單
    客戶存根聯且無作為客戶收據之目的，是均非私文書，起訴書就此部分誤載為私
    文書，到庭執行公訴檢察官於審理程序中業當庭更正，附此敘明，又被告該部分
    登載業務上不實文書，並進而予以行使之輕度行為，應為其偽造署押之重度行為
    所吸收，故不復另論，起訴書暨到庭執行公訴檢察官分別認係觸犯刑法第二百十
    六條、第二百十條之行使偽造或變造私文書罪、抑或同法第二百十六條、第二百
    十五條之行使業務上登載不實文書罪，均有誤會，合予指明；本件雖經到庭執行
    公訴檢察官為前述變更，然被告偽造署押之犯行為起訴事實所及，且起訴書並已
    敘及偽造署押之階段行為，是無變更起訴法條之必要。再者，被告併為如附表一
    所示九十二年一月二十三日關於被告就告訴人所有商品之鹽及沙拉油部分、同年
    二月七日關於告訴人所有商品之鹽、沙拉油、米酒等不實登載，暨予以侵占乙節
    ，檢察官雖漏未論列，然其與起訴書就各該日檢察官起訴之犯罪事實，分別具有
    事實上一行為之關係，故為起訴效力所及，本院自得併予斟酌。被告先後多次偽
    造署押及業務侵占等犯行，時間均緊接，所犯各為罪名與構成要件相同之罪，顯
    分別係基於概括犯意而為，各應依連續犯之規定，均論以一罪，分別並加重其刑
    。被告所犯偽造署押之行為，係為達其業務侵占之目的，是其所涉前開二罪間，
    有手段與目的間之牽連關係，應從一情節較重之業務侵占罪處斷。爰審酌被告犯
    罪之動機、目的、手段、素行、智識程度、所生告訴人財產損害程度、犯罪後矯
    飾卸責、查無悔意等一切情狀，量處如主文所示之刑，以資懲儆。至如附表二所
    示送貨單一式三聯，其上偽造之署押，除附卷之九十二年二月十日暨同月十二日
    紙上之「吳瓊琳」、「李永華」各一枚，不問屬於被告與否，均應依刑法第二百
    十九條規定，予以沒收外，其餘送貨單上被告偽造之署押，因被告否認係其偽造
    ，始終未供明所在，本院且查無證據可資證明確未滅失，故不予沒收，併此敘明
    。
據上論斷，應依刑事訴訟法第二百九十九條第一項前段，刑法第五十六條、第二百十
七條第一項、第三百三十六條第二項、第五十五條、第二百十九條，罰金罰鍰提高標
準條例第一條前段，判決如主文。
本案經檢察官馬中琍到庭執行職務。
中　　　華　　　民　　　國　　九十三　　年　　　八　　　月　　　三　　　日
                              臺灣板橋地方法院刑事第十一庭
                                  審判長法官    談  虎
                                        法官    汪怡君
                                        法官    朱敏賢
右正本證明與原本無異
如不服本判決應於送達後十日內向本院提出上訴狀
                                      書記官    方蟾苓
中　　　華　　　民　　　國　　九十三　　年　　　八　　　月　　　三　　　日
附表一：變造日報表情形
┌─────┬────┬───────┬───────┬───────┐
│變造日期  │貨物品名│原填載之實際出│變造後填載之數│侵占金額（新台│
│起訴書漏未│        │貨量          │量            │幣，下同）    │
│記載      │        │              │              │              │
├─────┼────┼───────┼───────┼───────┤
│92.01.21  │散米    │五十袋＋四十袋│三十袋＋十八袋│（差額五百八十│
│          │        │（每台斤單價十│              │台斤）八千九百│
│          │        │五點五元）    │              │九十元（起訴書│
│          │        │              │              │誤載為三萬六千│
│          │        │              │              │七百五十元）  │
├─────┼────┼───────┼───────┼───────┤
│92.01.23  │富豐池上│九袋(一袋七包 │六袋          │三千三百六十元│
│          │米（起訴│、每包一百六十│              │              │
│          │書誤載為│元)           │              │              │
│          │豐富池上│              │              │              │
│          │米）    │              │              │              │
│          ├────┼───────┼───────┼───────┤
│          │鹽（起訴│              │一袋（每代三百│三百二十五元  │
│          │書漏載）│              │二十五元）    │              │
│          ├────┼───────┼───────┼───────┤
│          │沙拉油（│              │二箱（每箱四百│九百元        │
│          │起訴書漏│              │五十元）      │              │
│          │載）    │              │              │              │
├─────┼────┼───────┼───────┼───────┤
│92.01.25  │散米    │二十六袋＋三十│二十六袋＋二十│（差額二百台斤│
│          │        │五袋（散米單價│五袋          │）三千一百元（│
│          │        │同右）        │              │起訴書誤載為八│
│          │        │              │              │千七百十五元）│
├─────┼────┼───────┼───────┼───────┤
│92.01.30  │散米    │四十六袋＋七十│三十五袋＋五十│（差額九百五十│
│          │        │二袋（散米單價│二袋（起訴書誤│台斤）一萬四千│
│          │        │同右，起訴書誤│載為四十六袋＋│七百二十五元（│
│          │        │載為三十五袋＋│七十二袋）    │起訴書誤載為二│
│          │        │五十二袋）    │              │萬七千一百二十│
│          │        │              │              │五元）        │
│          │        │              │              │              │
├─────┼────┼───────┼───────┼───────┤
│92.02.07  │散米    │二十八袋＋三十│二十袋＋二十二│（差額六百台斤│
│          │        │二袋（散米單價│袋            │）九千三百元（│
│          │        │同右）        │              │起訴書誤載為一│
│          │        │              │              │萬七千五百五十│
│          │        │              │              │元）          │
│          ├────┼───────┼───────┼───────┤
│          │沙拉油（│              │二箱（每箱四百│九百元        │
│          │起訴書漏│              │五十元）      │              │
│          │未記載）│              │              │              │
│          ├────┼───────┼───────┼───────┤
│          │鹽（起訴│              │一袋（每袋三百│三百二十五元  │
│          │書漏未記│              │二十五元）    │              │
│          │載）    │              │              │              │
│          ├────┼───────┼───────┼───────┤
│          │米酒（起│              │一箱（每箱一千│一千元        │
│          │訴書漏未│              │元）          │              │
│          │記載）  │              │              │              │
└─────┴────┴───────┴───────┴───────┘
附表二：
┌────┬─────┬────┬─────────┬────────┐
│時間    │商家名稱  │偽造署押│侵占貨品內容      │侵占貨物總值    │
├────┼─────┼────┼─────────┼────────┤
│92.02.08│宏昌商行  │張      │散米（送貨單載稱Ｐ│一萬二千四百元  │
│（送貨單│          │        │林）八百包（單價十│                │
│編號○○│          │        │五點五元）        │                │
│○四六二│          │        │                  │                │
│號）    │          │        │                  │                │
│        │          │        │                  │                │
├────┼─────┼────┼─────────┼────────┤
│92.02.10│佳佳超市  │江璧麟  │池上米十四包（單價│八千零七十元    │
│（送貨單│          │        │一百十元）        │                │
│編號○○│          │        │散米（送貨單載稱P │                │
│○四七六│          │        │林）三百包（單價十│                │
│號）    │          │        │五點五元          │                │
│        │          │        │泰山沙拉油二瓶（單│                │
│        │          │        │價四百七十元      │                │
│        │          │        │醋大小各一瓶（單價│                │
│        │          │        │四百二十元、五百二│                │
│        │          │        │十                │                │
│        │          │        │元）              │                │
├────┼─────┼────┼─────────┼────────┤
│92.02.12│佳佳超市  │江璧麟  │台糖沙拉油一瓶（單│二千六百二十五元│
│（送貨單│          │        │價四百八十元）    │                │
│編號○○│          │        │紅糖二十包（單價十│                │
│○七○七│          │        │四元              │                │
│號）    │          │        │）                │                │
│        │          │        │粗冰三十包（單價十│                │
│        │          │        │四元）            │                │
│        │          │        │花東米七包（單價一│                │
│        │          │        │百六十元）        │                │
│        │          │        │鹽一包（單價三百二│                │
│        │          │        │十五元）          │                │
│        │          │        │                  │                │
├────┼─────┼────┼─────────┼────────┤
│92.02.25│佳佳超市  │吳瓊琳  │香墩米二十一包（單│二千五百二十元  │
│（送貨單│          │        │價一百二十元）    │                │
│編號○○│          │        │                  │                │
│三一四二│          │        │                  │                │
│號）    │          │        │                  │                │
├────┼─────┼────┼─────────┼────────┤
│92.02.25│白有商行  │李永華  │池上米十四包（單價│二千六百六十元  │
│（送貨單│          │        │一百十元）        │                │
│編號○○│          │        │花東米七包（單價一│                │
│三一三七│          │        │百六十元）        │                │
│號）    │          │        │                  │                │
└────┴─────┴────┴─────────┴────────┘
附錄本案論罪科刑法條全文：
刑法第二百一十五條
從事業務之人，明知為不實之事項，而登載於其業務上作成之文書，足以生損害於公
眾或他人者，處三年以下有期徒刑、拘役或五百元以下罰金。
刑法第三百三十六條
對於公務上或因公益所持有之物，犯前條第一項之罪者，處一年以上七年以下有期徒
刑，得併科五千元以下罰金。
對於業務上所持有之物，犯前條第一項之罪者，處六月以上五年以下有期徒刑，得併
科三千元以下罰金。
前二項之未遂犯罰之。
